【裁判字號】    95,訴,2078
【裁判日期】    951116
【裁判案由】    老人福利法
【裁判全文】
臺北高等行政法院判決
                                     95年度訴字第02078號
                              .
原      告  甲○
訴訟代理人  丁○○
被      告  臺北市政府社會局
代  表  人  薛承泰（局長）
訴訟代理人  丙○○
            乙○○
上列當事人間因老人福利法事件，原告不服台北市中華民國95年
4月19日府訴字第09574068500號訴願決定，提起行政訴訟。本院
判決如下：
  主  文
原告之訴駁回。
訴訟費用由原告負擔。
  事  實
一、事實概要：原告原領有臺北市中低收入老人生活津貼新臺幣
    （以下同）6,000 元，因接受94年度中低收入老人生活津貼
    總清查，經松山區公所初審後以94年12月15日北市松社字第
    09432268800 號函列冊送請被告複核，案經被告核認原告全
    家平均每人每月收入為20,922元，低於22,958元，高於17,1
    66元，乃以94年12月21日北市社二字第09442821300 號函核
    定自95年1 月起，改發其中低收入老人生活津貼每月3,000
    元，並由松山區公所以94年12月27日北市松社字第09432337
    009 號函轉知原告。前開轉知函於94年12月30日送達，原告
    不服，於95年1 月27日提起訴願，遭駁回後，遂向本院提起
    行政訴訟。
二、兩造聲明：
    (一)原告聲明：求為判決：
      1.訴願決定及原處分均撤銷。
      2.被告應給予原告中低收入老人生活津貼每月6,000元。
    (二)被告聲明：求為判決如主文所示。
三、兩造爭點：被告核認原告全家平均每人每月收入為20,922元
    ，乃核定自95年1 月起改發低收入老人生活津貼每月3,000
    元之處分，是否有理？
    (一)原告主張：其已出嫁之女兒丁○○婚姻不幸，獨立育子，
      生活十分艱辛，不應列入計算人口範圍內。另被告機關所
      採丁○○之93年度所得資料有誤，其財產所得僅有1 筆計
      16,700元。又依原告本人及張明旭君之財稅，核算平均每
      人每月收入為17,070元，並無超過17,165元，按月發給60
      00元，應無不合。
    (二)被告陳述：
      1.老人福利法第17條規定:「中低收入老人未接受收容安
        置者，得申請發給生活津貼。前項中低收入標準、津貼
        發給標準及辦法，由中央主管機關定之。」社會救助法
        第5 條規定: 「前條第一項所稱家庭，其應計算人口範
        圍，除申請人外，包括下列人員: 一、配偶。二、直系
        血親。三、同一戶籍或共同生活之兄弟姊妹。四、前三
        款以外，認列綜合所得稅扶養親屬免稅額之納稅義務人
        。前項各款人員有下列情形之一者，不列入應計算人口
        範圍: 一、不得在臺灣地區工作之非本國籍配偶或大陸
        地區配偶。二、未共同生活且無扶養事實之特定境遇單
        親家庭直系血親尊親屬。三、無工作收入、未共同生活
        且無扶養能力之已結婚直系血親卑親屬。四、應徵集召
        集入營服兵役或替代役現役。五、在學領有公費。六、
        入獄服刑、因案羈押或依法拘禁。七、失蹤，經向警察
        機關報案協尋未獲，連六個月以上。」第5 之1 條規定
        ：「一、工作收入，依下列規定計算: （一）依全家人
        口當年度實際工作收入並提供薪資證明核算。無法提出
        薪資證明者，依最近一年度之財稅資料所列工作收入核
        算。（二）最近一年度之財稅資料查無工作收入，且未
        能提出薪資證明者，依臺灣地區職類別薪資調查報告各
        職類每人月平均經常性薪資核算。（三）未列入臺灣地
        區職類別薪資調查報告各職類者，依中央主計機關公布
        之最近一年各業員工初任人員平均薪資核算（95年度為
        23,910元）。（四）有工作能力未就業者，依基本工資
        核算（94年度基本工資為15,840元），但經公立就業服
        務機構認定失業者，其失業期間得不計算工作收入，所
        領取之失業給付，仍應併入其他收入計算。二、動產及
        不動產之收益。三、其他收入: 前二款以外非屬社會救
        助給付之收入。前項第三款收入，由直轄市、縣（市）
        主管機關認定之。」第5 之3 條規定：「本法所稱有工
        作能力，指16歲以上，未滿65歲，而無下列情事之一者
        ：一、25歲以下仍在國內就讀空中大學、高級中等以上
        進修學校、在職班、學分班、僅於夜間或假日上課、遠
        距教學以外之學校，致不能工作。二、身心障礙致不能
        工作。三、罹患嚴重傷、病，必須3 個月以上之治療或
        療養致不能工作。四、獨自照顧特定女心障礙或罹患特
        定病症且不能自理生活之共同生活或受扶養親屬，致不
        能工作。五、獨自扶養6 歲以下之直系血親卑親屬致不
        能工作。六、婦女懷胎6 個月以上至分挽後2 個月內，
        致不能工作。七、受禁治產宣告。」中低收入老人生活
        津貼發給辦法第2 條規定：「符合下列各款規定之老人
        ，得申請發給生活津貼（以下簡稱本津貼）: 一、年滿
        65歲，並實際居住戶籍所在地者。二、未接受政府公費
        收容安置者。三、家庭總收入按全家人口平均分配，每
        人每月未超過內政部或直轄市政府當年公布最低生活費
        標準之二點五倍，且未超過臺灣地區平均每人每月消費
        支出之一點五倍者。四、全家人口存款本金及有價證券
        按面額計算之合計金額未超過一定數額者。五、全家人
        口所有之土地或房屋未逾越合理之居住空間者。六、未
        入獄服刑、因案羈押或依法拘禁者。前項第3 款所定申
        請本津貼之標準，如遇有特殊情形者，得由當地主管機
        關報請中央主管機關專案核定。」
      2.經查，原告家庭總人口3 人: 即原告、原告長子、原告
        養女依財稅單位所提供最近1 年度（93年度）財稅資料
        顯示: 原告，18年9 月8 日出生，76歲，喪偶，無工作
        能力，查有營利所得1 筆計50元。故每月所得合計4 元
        。原告長子張明旭，59年9 月24日出生，35歲，未婚，
        查有薪資所得7 筆計171,801 元、財產所得1 筆計16,9
        60元，依社會救助法第5 條之3 規定屬有工作能力人口
        ，財稅薪資所得未達基本工資，且未提出薪資證明及所
        從事職類別，故依中低收入老人生活津貼發給辦法第9
        條規定，原告長子之收入以初任人員（無工作經驗者）
        平均薪資每月23,910元計算，故原告長子每月所得合計
        25,323元。原告養女丁○○，39年4 月21日出生，55歲
        ，已離異，查有財產所得2 筆計155,384 元、利息所得
        1 筆計3,109 元、營利所得5 筆計3,871 元，原告養女
        依社會救助法第5 條之3 規定屬有工作能力人口，且未
        提出薪資證明及所從事職類別，故依中低收入老人生活
        津貼發給辦法第9 條規定，原告養女之收入以初任人員
        （無工作經驗者）平均薪資每月23,910元計算，故原告
        養女每月所得合計37,440元。
      3.另依原告檢附臺北市國稅局松山分局95年3月15日第03N
        0000000 號所得稅核定通知書得知原告養女丁○○僅有
        財產所得1 筆計16,700元。另查尚有執業所得1 筆計20
        ,000元，緣因所得稅核定有時問落差之故，該筆執業所
        得亦屬應列入原告全戶所得計算範圍。經核算原告養女
        丁○○君每月所得合計27,550元。
      4.綜上，原告全戶共3 人，平均每人每月所得為17,626元
        ，被告機關依臺北市政府94年11月14日府社二字第0940
        4271900 號公告，乃以94年12月21日北市社二字第0944
        2821300 號函核定自95年1 月起改列原告中低收入老人
        生活津貼資格，即核定原告每月發放3,000 元中低收入
        老人生活津貼，自屬有據，請駁回原告之訴。
  理  由
一、按老人福利法第17條規定：「中低收入老人未接受收容安置
    者，得申請發給生活津貼。前項中低收入標準、津貼發給標
    準及辦法，由中央主管機關定之。」依上開規定授權訂定之
    中低收入老人生活津貼發給辦法第2 條規定：「符合下列各
    款規定之老人，得申請發給生活津貼（以下簡稱本津貼）：
    一、年滿65歲，並實際居住戶籍所在地者。二、未接受政府
    公費收容安置者。三、家庭總收入按全家人口平均分配，每
    人每月未超過內政部或直轄市政府當年公布最低生活費標準
    之二點五倍，且未超過臺灣地區平均每人每月消費支出之一
    點五倍者。四、全家人口存款本金及有價證券按面額計算之
    合計金額未超過一定數額者。五、全家人口所有之土地或房
    屋未逾越合理之居住空間者。六、未入獄服刑、因案羈押或
    依法拘禁者。前項第3 款所定申請本津貼之標準，如遇有特
    殊情形者，得由當地主管機關報請中央主管機關專案核定。
    」第7 條規定：「本辦法所稱家庭總收入，係指全家人口之
    工作收入、存款利息、不動產收益及其他收入之總額。所稱
    全家人口，依下列各款認定之：一、申請人及其配偶。二、
    負有扶養義務之子女及其配偶。但出嫁之女兒及其配偶不予
    列入。三、前款之人所扶養之無工作能力子女。四、無第2
    款之人，以實際負擔扶養義務之孫子女。」第9 條規定：「
    全家人口，其工作收入中之各類所得資料無法查知者，依下
    列規定辦理：一、國民中、小學教師及職業軍人薪資所得，
    依照全國軍公教員工待遇支給要點規定計算。二、如無所得
    資料者，依行政院勞工委員會最近1 年公布職類別薪資調查
    報告之平均薪資計算，如上述報告未列職類別者，一律以各
    業員工平均薪資計算。」又臺北市依上開辦法訂定之「中低
    收入老人生活津貼審核作業規定」第10點規定：「本辦法有
    關家庭總收入之調查，補充規定如左：（一）總收入之調查
    ，以申請人全家人口之各類所得為範圍，不動產則調查申請
    人全家人口擁有坐落於國內之房屋及土地。（二）無工作能
    力者（視為依賴人口）之認定依照社會救助法及其相關規定
    辦理。但有實際所得者，仍應計算其實際所得。……」
二、經查，原告全戶家庭總收入應計算人口範圍包括原告及其養
    女、養子共計3 人，據93年度財稅資料核算原告家庭總收入
    為：原告（18年9 月8 日生），無工作能力，有營利所得1
    筆50元，平均每月收入以4 元列計。原告養女丁○○（39年
    4 月21日生），屬有工作能力人口，查無薪資所得，依中低
    收入老人生活津貼發給辦法第9 條第2 款規定，以各業員工
    初任人員平均薪資23,910元計算其每月工作收入，另有營利
    所得5 筆共計3,871 元，利息所得1 筆3, 109元，財產交易
    所得2 筆共計155,384 元，是其每月收入以37,440元計。原
    告養子張明旭（59年9 月24日生），有工作能力，查有薪資
    所得7 筆共計171,801 元，惟因其薪資所得未達基本工資，
    且未提出薪資證明及所從事職業類別，依中低收入老人生活
    津貼發給辦法第9 條第2 款規定，以各業員工初任人員平均
    薪資23,9 10 元計算其每月工作收入，另有財產交易所得1
    筆16,960元，是其每月收入以25,323元計。綜上計算，原告
    全戶3 人，全戶每月總收入為62,767元，平均每人每月收入
    為20,922元，此有原告全戶戶籍資料查詢結果及95年2 月16
    日製表之原告全戶93年度財稅原始資料明細等影本附卷可稽
    。而臺北市政府於94年11月14日以府社二字第0940427190 0
    號公告，臺北市95年度中低收入老人生活津貼，全戶平均每
    人每月收入在17,165元以下者，每人每月發給6,000 元; 達
    17,166元以上但未超過22,958元者，每人每月發給3,000 元
    。則被告以原告全戶平均每人每月收入低於22,958元，高於
    17,1 66 元，核定原告自95年1 月起改發每月中低收入老人
    生活津貼3,000 元，洵屬有據。
三、原告主張其養女丁○○雖已離婚，但不能視同未出嫁，列為
    應計算人口云云。按中低收入老人生活津貼發給辦法第7 條
    第2 款規定，中低收入老人生活津貼申請人之負有扶養義務
    之子女及其配偶，為其全戶家庭總收入應計算人口，但出嫁
    之女兒及其配偶不予列入。此之所謂「出嫁之女兒」，係指
    婚姻關係仍存續之狀態而言，原告養女丁○○既已離婚，即
    非處於婚姻關係存續之狀態中，依上開規定之反面解釋，應
    屬列計範圍人口，被告依法將其列計，尚無違誤，原告上該
    主張，不足採信。又「家庭總收入」，依中低收入老人生活
    津貼發給辦法第7 條規定，係指全家人口之工作收入、存款
    利息、不動產收益及其他收入之總額而言，至於列計人口中
    之負債則不能自其收入中扣除，以避免虛列債務，達到中低
    收入之標準，原告主張其養女丁○○之負債應予扣抵云云，
    亦不足採。
四、綜上所述，原告之主張均不可採，被告之處分，揆諸首揭規
    定，並無違誤，訴願決定遞予維持，亦無不合。原告徒執前
    詞，訴請撤銷訴願決定及原處分，並請求判命被告應核發原
    告中低收入老人生活津貼每月6,000 元，均無理由，應予駁
    回。
據上論結，本件原告之訴為無理由，爰依行政訴訟法第98條第3
項前段判決如主文。
中    華    民    國    95    年    11    月    16    日
                  第四庭審判長法  官  侯  東  昇
                              法  官  楊  莉  莉
                              法  官  林  育  如
上為正本係照原本作成。
如不服本判決，應於送達後20日內，向本院提出上訴狀並表明上
訴理由，如於本判決宣示後送達前提起上訴者，應於判決送達後
20日內補提上訴理由書（須按他造人數附繕本）。
中    華    民    國    95    年    11    月    16    日
                              書記官  許  哲  萍


司法院資訊處製作；財團法人民間司法改革基金會備份。
